臺灣苗栗地方法院民事判決　　　　　　　 100年度訴字第32號
原　　　告　徐素琴
訴訟代理人　江錫麒律師
被　　　告　郭美智
訴訟代理人　周敬恒律師
上列當事人間請求分割共有物事件，本院於民國100 年4 月8 日
言詞辯論終結，判決如下：
    主  文
兩造共有坐落苗栗縣苑裡鎮○○段一七五地號土地依下列方法分
割：如附圖方案三所示編號175 ─C1部分面積一０點三五平方公
尺土地分歸原告所有，編號175 ─C2部分面積一五點五二平方公
尺土地分歸被告所有。
訴訟費用由被告負擔五分之三，餘由原告負擔。
    事實及理由
一、原告起訴主張：坐落苗栗縣苑裡鎮○○段175 地號、地目道
    、面積25.87 平方公尺土地（以下簡稱系爭土地）為兩造所
    共有，原告之應有部分為5 分之2 ，被告之應有部分為5 分
    之3 。茲因被告在本院99年度訴字第154 號拆屋還地事件中
    對訴外人許銘宗起訴，主張兩造就系爭土地無分管約定，亦
    不同意做分管協議，致兩造均無法合法有效利用系爭土地。
    兩造就系爭土地並無不分割之特約，系爭土地亦無不能分割
    之情形，因共有人間無法達成協議分割，爰依民法第823 條
    第1 項、第824 條第2 項規定訴請准予裁判分割。又依被告
    於另案即本院99年度訴字第154號拆屋還地事件所提出之使
    用現狀略圖，將訴外人即被告父親郭朝松所有坐落苗栗縣苑
    裡鎮○○路57號住家套繪入附圖即苗栗縣通霄地政事務所民
    國100 年3 月16日土地複丈成果圖後，發現如採附圖所示方
    案二或方案三之分割方法，原告所分得之標示175-B1或175-
    C1部分土地已被郭朝松占用，日後勢必引發後續拆屋還地之
    訴訟，惟如採方案一之分割方法，分割後對郭朝松則不影響
    。為考量彼此相鄰關係之和諧，應依如附圖所示方案一之分
    割方法予以分割等語。並聲明：兩造共有之系爭土地准予原
    物分割，分割方法如苗栗縣通霄地政事務所民國100 年3 月
    16日土地複丈成果圖方案一所示標示175-A1面積10.35 平方
    公尺之土地所有權分歸原告單獨取得，標示175-A2面積15.5
    2 平方公尺之土地所有權分歸被告單獨取得。
二、被告則以：
  (一)被告固於本院99年度訴字第154 號拆屋還地事件（該事件之
    原告為郭美智、鄭淑靜，被告為許銘宗）審理中曾提出坐落
    苗栗縣苑裡鎮○○段184 地號土地（下稱184 地號土地）之
    分管協議的略圖，惟該略圖上所標示門牌苗栗縣苑裡鎮○○
    路57號房屋（下稱為公路57號房屋）之位置及範圍部分並非
    完全正確，與184 地號土地等之空照圖兩相比對後，即可知
    為公路57號房屋係坐落在184 地號土地及系爭土地上部分土
    地而已，而完全不在同段174 地號土地上。此外，184 地號
    土地設定登記地上權面積66坪（即218.84㎡）、應有部分三
    分之二及為公路57號房屋全部，係由訴外人霜國正於95 年7
    月28日出售予並轉讓予訴外人郭朝松，此有不動產買賣契約
    書、建物買賣所有權移轉契約書、土地他項權利移轉變更契
    約書及他項權利證明書可稽。是以，原告於100 年3 月30民
    事更正聲明狀所提附證二之套繪圖，該套繪圖上所為標示紅
    線2 條之位置及範圍，自非正確。
  (二)又184 地號土地及系爭土地如苗栗縣通霄地政事務所99年9
    月9 日土地複丈成果所示標示184 （B ）及175 （B ），及
    同段174 地號土地全部（為水利地，而非兩造所有），均為
    訴外人許銘宗搭建地上物（即鐵皮屋）使用，此有本院99年
    度訴字第154 號之99年7 月14日勘驗筆錄、現場照片及空照
    圖等可證。再參照本院於100 年3 月16日勘驗系爭土地現場
    ，可知前開許銘宗使用系爭土地部分才是緊臨苗栗縣苑裡鎮
    ○○路；為公路57號房屋為2 層樓磚造建物；另同段174 地
    號土地才是真正為公路及大同路之交叉路口。從而，依如附
    圖方案二所示標示編號175-B1、面積10.35 平方公尺土地分
    歸原告取得，編號175-B2面積15.52 平方公尺土地分歸被告
    取得，則兩造均得同時面鄰大同路、為公路，並得各自使用
    並共享位於大同路上之地上物（即鐵皮屋），且使訴外人許
    銘宗在系爭土地上所搭建地上物得免於被拆除，被告亦願意
    價購所分配予被告土地上之地上物部分；至於在系爭土地上
    部分面積，現況亦有訴外人郭朝松因買受取得為公路57號房
    屋之占用部分，得由兩造另循民事法律途逕解決處理之，例
    如另訴主張拆屋還地或由所有人與占用人雙方洽商租用事宜
    等等。是以，上開方案二，對兩造就系爭土地為分割分配上
    應較為公平、妥適。
  (三)若以如附圖方案一所示編號175-A1、175-A2各分配予原告、
    被告，祇因訴外人郭朝松為被告之父親，無異於將訴外人郭
    朝松買受取得為公路57號房屋所占用系爭土地之部分，全部
    分配予被告，全由被告承擔土地現況無法使用之情形，反而
    使訴外人許銘宗所搭建地上物大部分得免於被拆屋還地，而
    仍得繼續占用情事；是以上開方案一，顯然有失公平，亦非
    合理。又若以如附圖方案三所示編號175-C1、175-C2各分配
    予原告、被告，等於將訴外人郭朝松所買受取得為公路57號
    房屋占用系爭土地之部分，其中大部分面積配予被告，而主
    要由被告承擔土地現況無法使用之情形，亦使訴外人許銘宗
    所搭建地上物大部分得免於被拆屋還地，而仍得繼續占用情
    事，自有失公平，亦非妥適。何況，同段174地號土地全部
    均被訴外人許銘宗搭建地上物占用，伊究竟有何使用權利並
    如何與被告商議共同使用174地號土地，顯滋疑議，且伊可
    能遭174 地號土地所有人請求返還土地。是以上開方案三，
    對兩造就系爭土地為分割分配，自非公平、妥適。
  (四)綜上，系爭土地應依如附圖方案二所示分割方法予以分割，
    較屬合理可行，並較為公平、妥適等語置辯。並聲明：兩造
    共有之系爭土地准予分割，分割方法如附圖方案二所示標示
    175-B1面積10.35 平方公尺土地分歸原告取得，編號175-B2
    面積15.52 平方公尺土地分歸被告取得。
三、本件系爭土地，為兩造所共有，原告之應有部分為5 分之2
    ，被告之應有部分為5 分之3 ，兩造就系爭土地未為協議分
    割，亦無不分割之特約，系爭土地又無不能分割之情形等情
    ，為兩造所不爭執，並有土地登記謄本（詳卷第6 頁）附卷
    可憑，自堪信為真實。
四、按各共有人得隨時請求分割共有物，但因物之使用目的不能
    分割或契約定有不分割之期限者，不在此限；又共有物分割
    之方法，不能協議決定者，法院得因任何共有人之聲請，命
    為分配，民法第823 條第1 項、第824 條第2 項分別定有明
    文。本件兩造就系爭土地未為協議分割，亦無不分割之特約
    ，系爭土地又無不能分割之情形，已如前述，則原告依民法
    第824 條第2 項規定，訴請以判決分割系爭土地，於法即無
    不合，應予准許。
五、再按裁判上如何定共有物分割之方法，除應斟酌當事人之聲
    明、共有物之性質、共有人之意願、利害關係、經濟效用及
    全體共有人之利益等公平決之外，並不受任何共有人主張之
    拘束，法院為顧及全體共有人所得利用之價值等情形，本有
    自由裁量之權，此有最高法院82年度台上字第1990號裁判意
    旨可資參照。查系爭土地位於為公路、大同路之交叉路口，
    系爭土地臨為公路部分坐落有訴外人即被告父親郭朝松買受
    取得之為公路57號2 層磚造建物，臨大同路部分坐落有原告
    及訴外人許銘宗營業使用之鐵皮搭建之1 層建物，為公路及
    大同路均位於市場之主要出入口等情，業經本院履勘現場屬
    實，製有勘驗筆錄、照片（詳卷第33至36頁）附卷可稽，並
    經本院囑託苗栗縣通霄地政事務所派員鑑測，製有如附圖所
    示之土地複丈成果圖（詳卷第38頁）在卷可按。本院斟酌同
    段174 地號土地為苑裡鎮○○○道路用地，有土地登記謄本
    在卷可按（詳卷第81頁），兩造共有之系爭土地係位於大同
    路、為公路交叉路口，系爭土地臨為公路部分現為訴外人即
    被告父親郭朝松買受取得之為公路57號2 層磚造建物所占用
    ，及系爭土地臨大同路部分現為原告及訴外人許銘宗營業使
    用之鐵皮搭建之1 層建物所占用等情，認應依如附圖所示方
    案三之方割方法予以分割，即將如附圖方案三所示編號175-
    C1部分面積10.35 平方公尺土地分歸原告所有，編號175-C2
    部分面積15.52 平方公尺土地分歸被告所有，則兩造分得之
    土地除分別臨為公路、大同路外，均可直接臨接交叉路口之
    三角窗角地，於兩造之利益較為公平妥適，且被告父親郭朝
    松買受取得之為公路57號2 層磚造建物坐落於被告分得之土
    地部分，可免於將來遭原告訴請拆除之損失，原告及訴外人
    許銘宗營業使用之鐵皮搭建之1 層建物坐落原告分得之土地
    部分，亦可免於將來遭被告訴請拆除之損失，為此判決如主
    文第1 項所示。至依原告主張依如附圖所示方案一之分割方
    法予以分割，原告分得部分之面積範圍占前揭為公路、大同
    路交叉路口之三角窗角地之絕大部分，顯非公平。而依被告
    主張依如附圖所示方案二之分割方法予以分割，兩造分得土
    地均僅寬約一米半左右之狹長土地，應非妥適，且被告父親
    郭朝松買受取得之為公路57號2 層磚造建物坐落於原告分得
    之土地部分，將來亦有遭原告訴請拆除之危險，另原告及訴
    外人許銘宗營業使用之鐵皮搭建之1 層建物坐落被告分得之
    土地部分，亦將遭被告訴請拆除。是兩造前開主張之分割方
    法，均為本院所不採，併予敘明。
六、末按因共有物分割、經界或其他性質上類似之事件涉訟，由
    敗訴當事人負擔訴訟費用顯失公平者，法院得酌量情形，命
    勝訴之當事人負擔其一部，民事訴訟法第80條之1 定有明文
    。本件既係因共有物分割涉訟，核其性質，兩造本可互換地
    位，則原告提起本訴雖依法有據，然被告之應訴又係法律規
    定所不得不然，是本院認應由兩造依原應有部分之比例，平
    均分擔訴訟費用較為允洽，爰依職權判決如主文第2 項所示
    。
七、訴訟費用負擔之依據：民事訴訟法第80條之1 。
中    華    民    國   100    年    4     月    22    日
                  民事庭法  官  王萬金
以上正本係照原本作成
如對本判決上訴，須於判決送達後20日內向本院提出上訴狀。
如委任律師提起上訴者，應一併繳納上訴審裁判費。
                        書記官  劉麗美
中    華    民    國   100    年    4     月    22    日